臺灣雲林地方法院民事判決　八十九年度訴字第五一五號
　　原　　　告　丁○○
　　訴訟參加人　林內鄉農會
　　法定代理人　甲○
　　訴訟代理人　丙○○
　　被　　　告　乙○
　　　　　　　　己○○
　　被　　　告　戊○○
右當事人間請求分割共有物事件，本院判決如左：
    主    文
兩造共有坐落雲林縣林內鄉○○段七五之一○地號，面積○‧二二六六公頃土地，依
附圖更正丙案所示方案分割：
Ａ部分面積○‧○五四二公頃土地分歸被告戊○○取得。
Ｂ部分面積○‧○五九一公頃土地分歸被告乙○取得。
Ｃ部分面積○‧一一三三公頃土地分歸原告取得。
訴訟費用由兩造按原應有部分比例分擔。
    事    實
甲、原告方面：
壹、原告丁○○部分：
一、聲明：
(一)兩造共有坐落雲林縣林內鄉○○段七五之一○地號，面積○‧二二六六公頃土地
    （下稱系爭土地）請准予分割，其分割方法如附圖更正丙案所示即雲林縣斗六地
    政事務所（下稱斗六地政）九十一年七月十五日土地複丈成果圖：Ａ部分面積○
    ‧○五四二公頃土地分歸被告戊○○取得；Ｂ部分面積○‧○五九一公頃土地分
    歸被告乙○取得；Ｃ部分面積○‧一一三三公頃土地分歸原告取得。
(二)訴訟費用由被告連帶負擔。
二、陳述：
(一)系爭土地為兩造所共有，應有部分比例詳如土地複丈成果圖之持分範圍欄所示，
    兩造間就系爭土地並無不分割之特約，亦無因物之使用目的不能分割之情形，因
    無法達成協議分割，爰訴請依斗六地政九十一年七月十五日之複丈成果圖所示方
    法裁判分割。
(二)若依被告所主張乙案（斗六地政九十一年四月二十六日土地複丈成果圖）分割，
    則原告所取得之Ｃ部分將與Ａ部分在南邊交界至與鄰地交界處呈狹長型，且此案
    乃將系爭土地之後半部全分歸原告，並使得原告所分得土地呈現八角形，此分割
    方式將不利於原告耕種或出入；反觀被告戊○○其面積僅○‧○五四二公頃，不
    及原告面積○‧一一三三公頃的二分之一，然其分得土地為方塊型，且其分得之
    全部土地均鄰近道路，故依乙案分割顯然對原告較不公平。
(三)依更正丙案：Ｂ部分不變，亦即被告乙○仍分得其所期待分得之地；被告戊○○
    亦分得其所期待之Ａ部分土地，僅係將西南面鄰道路部分依應有部分比率調整，
    故更正丙案較公平且合理，並能兼顧兩造期待分得之位置及面臨道路之利益，亦
    不會發生被告所謂尖角之畸零地問題。
三、證據：提出土地登記謄本三件為證。
貳、參加訴訟人林內鄉農會部分：
一、陳述：
    參加訴訟人同意原告以應有部分設定抵押權之部分全部集中於原告按應有部分所
    分之土地。
乙、被告方面：
壹、被告乙○部分：
一、聲明：
(一)請求駁回原告之訴。
(二)訴訟費用由原告負擔。
二、陳述：
(一)系爭土地現為原告丁○○、被告乙○、戊○○三人所共有，而系爭土地周圍同段
    六九之三、七五之一○七地號等土地為被告乙○之子戊○○所有，六九之九三、
    七五之一○八、七五之一○九地號之土地為被告乙○，先予敘明。
(二)若採更正丙案分割，被告戊○○所分得之部分將會出現尖角的問題，故被告希望
    能依乙案分割。依此案分割，原告所分得之部分出入口寬約八米，農用機械均能
    順利出入，並不會有出入口太窄之情形發生，且原告所分得的土地亦相當完整並
    不會出現不利其耕種或妨礙其出入之情形。
(三)被告乙○同意將道路利用之利益分給被告戊○○。
三、證據：提出土地買賣所有權移轉契約書影本二件、土地登記謄本五件、稅單影本
    、地籍圖謄本各一件為證。
貳、被告戊○○
一、聲明：
(一)請求駁回原告之訴。
(二)訴訟費用由原告負擔。
二、陳述：
    主張與被告乙○同。
丙、本院依職權履勘系爭土地並囑託斗六地政事務所繪製土地複丈結果圖到院。
    理    由
一、原告主張系爭土地為兩造共有，原告應有部分為六分之三、被告戊○○應有部分
    為一一三三○○分之二七一○九、被告乙○應有部分一一三三○○分之二九五四
    一，共有人間並無不予分割之協定，亦無因物之使用目的不能分割之情形等情，
    業據其提出土地登記簿謄本為證，復為被告所不爭執，堪信為真實。
二、按各共有人得隨時請求分割共有物，但物之使用目的不能分割或契約訂有不分割
    之期限者，不在此限。共有物之分割，依共有人協議之方法行之，分割方法不能
    協議決定者，法院得因任何共有人之聲請，命為左列之分配：一、以原物分配於
    各共有人。二、變賣共有物，以價金分配於各共有人，民法第八百二十三條第一
    項、第八百二十四條第一項、第二項分別定有明文。系爭土地既無不得分割之情
    形，共有人間亦無不分割之特約，又無法達成協議分割之共識，則原告依上開規
    定，請求裁判分割，為有理由，應予准許。
三、次按裁判分割共有物訴訟，為形式之形成訴訟，其事件本質為非訟事件，故法院
    定共有物之分割方法，雖應斟酌當事人之聲明、共有物之性質、經濟效用及全體
    共有人之利益等公平決之，然不受當事人聲明之拘束。本院審酌兩造請求之分割
    方案及上開土地之性質、經濟效用及公平原則，認應採取如附圖更正丙案所示方
    案為分割方法，茲敘明理由如下：
(一)查本件系爭土地形狀大致成一飛鏢狀之三角形，西南側凹入之形狀，面積為０．
    二二六六公頃，北側臨一產業道路對外交通，而該巷道則再連接西北向道路對外
    交通；現場由北向南依次種植芭樂、檳榔及竹林之事實，業經本院會同雲林縣斗
    六地政事務所勘驗現場明確，並製有勘驗筆錄在卷可憑。
(二)依附圖所示乙案分割，則原告取得之土地呈現八角形，此不規則之形狀，已嚴重
    降低土地之經濟價值，且不利於原告耕種或出入，並使得原告鄰近道路的土地寬
    度，相對於兩造之應有部分，原告所分得之部分顯然偏低，亦即此案，則原告所
    分得之土地，價值較地，對原告顯為不公平。
(三)系爭土地依附圖更正丙案分割，雖使被告戊○○分得之土地面臨道路之部分寬度
    雖相較於乙案為小，惟此寬度仍符合其應有部分之比例，況丙案Ａ部分與道路之
    間橫阻一筆六九之九三地號土地，該土地為被告乙○所有，經本庭於九十一年六
    月二十七日之言詞辯論期日詢問被告乙○是否願意將鄰近道路之六九之九三地號
    土地之道路使用利益分給被告戊○○使用，被告乙○亦表示同意與被告戊○○共
    同使用前揭道路，又本庭考量被告乙○與被告戊○○為母子關係，其共同使用六
    九之九三地號土地之道路亦屬人情之常
(四)至被告辯以如依更正丙案分割，則被告戊○○所分得之部分會產生附圖更正丙案
    上本院圈記處之尖角問題，惟查被告所指之尖角乃係系爭土地之四周邊界，是不
    論依何種方案分割，均無法避免，故被告以此為由，主張依乙案分割，自不足採
    。
(五)綜上，應認採更正丙案分割較為妥適。
四、按告知訴訟乃當事人一造於訴訟繫屬中，將其訴訟告知於因自己敗訴而有法律上
    利害關係之第三人，以促其參加訴訟。而所謂有法律上利害之關係之第三人，係
    指本訴訟之裁判效力及於第三人，該第三人私法上之地位，因當事人之一造敗訴
    ，而將致受不利益，或本訴訟裁判之效力雖不及於第三人，而第三人私法上之地
    位因當事人之一造敗訴，於法律上或事實上依該裁判之內容或執行結果，將致受
    不利益者而言。」此最高法院五十一年台上字第三零三八號著有判例可資參照。
    再按土地登記規則第九十四條規定：分別共有土地，部分共有人就應有部分設定
    抵押權者，於辦理共有物分割登記時，該抵押權按原應有部分轉載於分割後各宗
    土地之上。但經先徵得抵押權人之同意者，該抵押權僅轉載於原設定人分割後取
    得之土地上。本件雲林縣林內鄉農會就系爭七五之十地號土地之原告應有部分，
    擁有最高限額九百六十萬元之抵押權，此有土地登記簿謄本附卷可稽，惟其參加
    訴訟後，既已同意令其抵押權僅存於原告所分得之土地上（見九十一年三月十二
    日言詞辯論筆錄），則前揭抵押權於分割後，自僅存於原告分得之部分，附此敘
    明。
五、又分割共有物之訴為形式之形成訴訟，法院不受原告；聲明分割方案之拘束，故
    如准予裁判分割，原告之訴即有理由，並無敗訴之問題。又裁判分割共有物之訴
    訟為固有必要共同訴訟，共有人雖同意分割，只要不同意原告主張之分割方案，
    即必須被列為被告而應訴，故被告之抗辯自為伸張或防衛權利所必要，故本院認
    於裁判分割共有物訴訟，於法院准予分割，原告之訴為有理由時，仍應由兩造依
    系爭土地應有部分之比例分擔訴訟費用較符公平，附此敘明。
六、據上論結，原告之訴為有理由，依民事訴訟法第七十八條、第八十一條第二款、
    第八十五條第一項但書，判決如主文。
中　　　華　　　民　　　國　　九十一　　年　　　七　　　月　　三十　　日
                                        臺灣雲林地方法院民事庭
~B法　　　官　陳婉玉
右為正本係照原本作成。
如對本判決上訴須於判決送達後二十日內向本院提出上訴狀。（須附繕本）
中　　　華　　　民　　　國　　九十一　　年　　　七　　　月　　三十　　日
~B法院書記官　魏輝碩
